臺灣高等法院臺南分院民事判決　九十年度上易字第一六一號
　　　上　訴　人　甲○○○○○.
　　　法定代理人　丙　○　○
　　　被 上 訴人　乙　○　○.
右當事人間請求給付借款事件，上訴人對於中華民國九十年八月二十八日臺灣嘉義地
方法院九十年度訴字第五○二號第一審判決提起上訴，本院判決如左：
    主    文
上訴駁回。
第二審訴訟費用由上訴人負擔。
    事    實
甲、上訴人方面：
一、聲明：求為判決：(一)原審判決不利於上訴人之部分廢棄。(二)右廢棄部分，被上訴
    人應給付上訴人新台幣（下同）八十六萬元，及自民國（下同）九十年六月二十
    八日起至清償日止，按年息百分之五計算之利息。(三)上訴人願供擔保，請宣告准
    予假執行。(四)第一、二審之訴訟費用由被上訴人負擔。
二、陳述：
（一）依一般情形，建築師之監造費為全部報酬之三分之一（依省公報刊登之標準監
      造費為全部報酬之四十五﹪），本件兩造約定之全部報酬費用為三百八十萬元
      ，監造費應為一百廿六萬六千餘元（0000000x1/3=266,666）縮減以一百廿六
      萬元計算。被上訴人所製作之「港口宮香客大樓規劃、設計、監造費用付款辦
      法」（下稱系爭付款辦法）所載第四期、第五期付款之監造費各二十萬元，係
      末期給付之監造費，其餘之監造費包含於申請建造時預繳于建築師公會中。原
      審以系爭付款辦法明定分期給付之監造費僅四十萬元，推論上訴人同意該付款
      辦法所載之內容。然該推論與兩造當時之約定意旨不符。上訴人認被上訴人應
      返還之監造費為一百二十六萬元，並非僅四十萬元。因此被上訴人除原審判決
      應給付一百四十萬零二百七十六元外，應再給付上訴人八十六萬元（計算式為
      0000000-000000＝860000）。
（二）依系爭付款辦法第二期申請建照請款金額為四百二十一萬元，然被上訴人為申
      請建造執照，向建築師公會掛號預繳之暫借款為四百九十一萬元，並非如前開
      付款辦法第二期付款之四百二十一萬元。故被上訴人至少應再給付七十萬元（
      491-421=70）。
三、證據：除援用一審所提證據外，補提公有建築物委託建築師設計監造酬金標準表
    、港口宮香樓大樓規劃、設計、監造費用付款辦法、甲○○○○○管理委員會八
    十五年七月十日通知乙○○建築師終止香客大樓新建工程之招標、監造、監工等
    契約函等影本各一件。
乙、被上訴人方面：
一、聲明：求為判決：(一)上訴駁回。(二)第一、二審訴訟費用均由上訴人負擔。
二、陳述：
（一）原審以上訴人受委任辦理系爭工程規劃、設計及監造事宜，約定全部報酬及費
      用為三百八十萬元，但該工程未開工，應扣除監造費用四十萬元且因上訴人已
      給付其中包含被上訴人之規劃及繪圖費九十六萬元，故可得向上訴人請求規劃
      、設計費用為二百四十四萬元（0000000-000000-000000=0000000），另被上
      訴人可得向上訴人請求代墊建照規費五萬九千七百二十四元，及繪製施工詳圖
      、協助擬定施工規範、發包程序等一百萬元，故被上訴人可得向上訴人請求三
      百四十九萬九千七百二十四元（0000000+59724+0000000=0000000），而上訴
      人支付被上訴人之暫借款為『四百九十一萬元』，兩相紙銷，被上訴人尚應返
      還上訴人一百四十一萬零二百七十六元。原審係以四百九十一萬元為計算標準
      ，並非以四百二十一萬元計算，原審判決並無誤算情形。
（二）上訴人雖提出臺灣省公報刊登之一般酬金標準為據，主張扣除被上訴人之監造
      費三分之一，惟上訴人提出之台灣省公報，係適用於行政機關學校公共建築物
      ，就私人建築並不適用，為臺灣高等法院台南分院八十七年度上字第四六八號
      請求返還不當得利事件及原審所是認。查本件港口宮香客大樓規劃、設計、監
      造費用全部原為一千四百九十萬二千五百元，經兩造協商乃減為三百八十萬元
      ，其細目如系爭付款辦法所示，其中監造費減縮為第四期、第五期各二十萬元
      。且依系爭付款辦法所載第四期、第五期應付之監造費各二十萬元，係明訂監
      造費共四十萬元，兩造並無上訴人所主張，其餘之監造費包含於申請建造時預
      繳予建築師公會之約定。
三、除引用第一審提出之證據外，另補提委託書(二)港口宮香客大樓新建工程規劃作業
    及委託書(四)港口宮香客大樓新建工程設計及監造作業，預支四百九十一萬元之預
    支証明等影本
丙、本院依職權調取台灣嘉義地方法院八十六年度訴字第三八五號、本院八十七年上
    字第四六八號不當得利民事卷。
    理　　由
一、上訴人起訴主張：其於八十四年三月間擬興建港口宮香客大樓新建工程，乃委請
    被上訴人擔任該工程之規劃、設計及監造事宜，全部報酬及費用為三百八十萬元
    ，除於同年三月十日支付規劃、監造費九十六萬元外，又於同年五月八日，經被
    上訴人之要求，支付被上訴人因申請建造執照向建築師公會掛號預繳之暫借款四
    百九十一萬元，合計支付被上訴人五百八十七萬元；詎被上訴人接受委任，並受
    有報酬，竟未盡其善良管理人之注意義務，於其設計圖建材均指定廠牌，致影響
    有意投標之承包商，因而高估單價，造成兩度流標，上訴人雖曾多次函邀被上訴
    人商議如何變更設計，惟均不獲置理，遂於八十五年七月十日函知被上訴人終止
    委任契約，並請其返還溢支之費用。惟因被上訴人未為清償，上訴人乃依不當得
    利之法律關係，訴請被上訴人清償，經原審法院以八十六年度訴字第三八五號、
    本院八十七年度上字第四六八號判決，認被上訴人於八十四年三月十日自上訴人
    收受之九十六萬元，係其就系爭工程之規劃費及繪圖費，並無不當得利可言，又
    被上訴人自上訴人收受向建築師公會預繳之上述四百九十一萬元，係被上訴人向
    上訴人預借之「暫借款」，應經雙方結算始能確定應退還之金額，被上訴人收受
    上開款項，並非無法律上之原因，自不容上訴人本於不當得利之法律關係請求返
    還確定。上訴人乃另於八十八年十月十五日函請被上訴人會算，並將結餘款返還
    上訴人，惟被上訴人以兩造他案訴訟中，而拖延未與上訴人結算，按本件上開規
    劃費及繪圖費九十六萬元，上訴人固不得請求返還，然被上訴人向上訴人暫借款
    四百九十一萬元部分，扣除被上訴人代墊建照規費五萬九千七百二十四元、繪製
    施工詳圖及協助擬定施工規範與發包程序等費用一百萬元，及被上訴人受委任辦
    理香客大樓規劃、設計及監造事宜，約定全部之報酬、費用三百八十萬元，因該
    工程未開工，應扣除監造費用一百二十六萬元，被上訴人可得請求之規劃、設計
    費用二百五十四萬元，扣除已支付之九十六萬元後，為一百五十八萬元，則計算
    結果被上訴人應返還上訴人二百二十七萬零二百七十六元（即0000000-00000-
    0000000-0000000=0000000），爰依借貸之法律關係請求被上訴人清償上開借款
    等語（上訴人於本件上訴主張監造費應扣除一二六萬元，而對原審僅扣除四十萬
    元，就其間之差額八十六萬元部分提起上訴，對其餘部分未上訴，被上訴人並未
    上訴，是本院審理範圍為此之八十六萬元之上訴是否有理）。
二、被上訴人則以：上訴人於八十三年六月起洽請上訴人進行港口宮香客大樓新建工
    程之勘測規劃作業，並於八十四年一月二十五日簽訂委託契約，委託被上訴人辦
    理工程之規劃作業及設計監造作業，其服務酬金並於該委託書中明定費用依內政
    部及建築師公會之規定計算。而(一)系爭工程規劃、設計及監造應付之費用為一千
    四百九十萬二千五百元，惟應上訴人要求減少服務項目至僅辦理建造執照之繪圖
    申請及重點監造，不必辦理施工詳細圖及預算編列等作業，並請被上訴人降低服
    務費用，經多次協商，被上訴人堅持此一部分作業之費用不得低於三百八十萬元
    ，以免降低作業品質，其中並協議監造費用為四十萬元，規劃費用為九十六萬元
    ，若未全案委託設計監造時，則規劃費不予優待扣除，應另行付費。兩造並同意
    於申報開工時，就約定不作之項目及超收一併結算退還上訴人。被上訴人既已降
    低費用至三百八十萬元，而三百八十萬元中所含之監造費僅四十萬元，則關於監
    造費部分，系爭工程為私人建物，上訴人自不得以依行政機關、學校之公共建築
    物論，而以全部報酬三百八十萬元之三分之一計算扣除，否則顯失事理之平，故
    本件應以扣除監造費四十萬元，即被上訴人可向上訴人主張三百四十萬元之抵銷
    。(二)上訴人於八十四年六月十日該甲○○○○○第二次臨時管理委員會議決定，
    由上訴人自行聘用系爭工程之監工人員擔任監工，並由專人負責領標事宜，登報
    招標公告領圖費由監查人員、營繕組長及訴外人鄭朝棟委員共同負責，惟事後因
    鄭朝棟委員無法處理，遂委託被上訴人辦理，同時決議委託被上訴人辦理系爭工
    程招標、發包、合約各項手續、規費計為一百萬元；又依省（市）建築師公會建
    築師業務章則第八條規定：「建築師受委託人之委託得代辦招商投標手續，一切
    招標費用由委託人負擔。」明訂委託人應負擔一切招標費用支出，惟因上訴人怕
    會賠錢，經其委員會同意遂發文要求被上訴人代賣標單、刊登全國五大報、裝訂
    所有文件及印刷所有招標公告，且所有費用概由被上訴人收受、支出，益徵此圖
    說費與工程招標、發包等無關，故被上訴人得向上訴人請求製作施工詳圖、協助
    擬定施工規範、發包程序之一百萬元，此一百萬元之費用被上訴人亦主張抵銷。
    (三)另上訴人要求該工程大樓地下室應留設六百坪（即約一九七二‧九四平方公尺
    ）供公眾使用，其增加之面積為原總面積（三千五百坪即約一一五七０平方公尺
    ）之六分之一，若以本件全部之報酬、費用為三百八十萬元為計算基礎，則需增
    加費用約六十三萬三千三百三十三元，被上訴人並以此部分之費用為抵銷。(四)再
    者，系爭工程係因上訴人指定材料、壓低價格，以致兩次流標，上訴人終止該合
    約後，被上訴人未再負責監照，已非全案委託，被上訴人對規劃費用三百七十二
    萬五千六百二十五元即不予優待扣除，故規劃費用即應另計，即被上訴人另可向
    上訴人請求三百七十二萬五千六百二十五元。(五)綜上所述，就系爭工程被上訴人
    得向上訴人主張抵銷計有：(1)繪圖設計監造費用三百四十萬元（扣除監造費四十
    萬）；(2)增加六分之一面積之費用六十三萬三千三百三十三元；(3)代墊建設規費
    五萬九千七百二十四元；(4)繪製施工詳圖、協助擬定施工規範及發包程序之費用
    一百萬元，合計五百零九萬三千零五十七元，再加計三百七十二萬五千六百二十
    五元之規劃費，被上訴人可向上訴人請求之金額計八百八十一萬八千六百八十二
    元，用以抵銷上訴人已支付被上訴人之五百八十七萬元，尚有未足，上訴人請求
    被上訴人返還借款即無理由。(六)又被上訴人另於八十三年六月間受上訴人委託規
    劃設計「港口宮運動公園湄洲園新建工程規劃作業」，被上訴人已為勘測規劃，
    而該區因係一丘陵地，被上訴人亦就該區作長達半年之勘測、規劃，況因上訴人
    要求被上訴人之規劃必需與嘉義縣政府之規劃及上訴人之其他建築物配合，遂提
    供當地之風土民情供上訴人參考，被上訴人並對港口宮附近之風土民情、現狀地
    貌詳細勘察、測量，劃成等高線圖，以瞭解實際之地形，用以知悉排水方向，俾
    就將來排水、基地如何利用得到有利之判斷，且經台灣省建築師公會鑑定結果，
    亦認被上訴人已完成勘測、規劃，被上訴人自得請求上開勘測、規劃費用報酬計
    二百八十三萬三千一百二十五元，是兩造間尚有數筆帳款應會算。經上計算，原
    告既尚應給付被上訴人款項，上訴人請求被上訴人返還暫支款，顯無理由等語資
    為抗辯。
三、本件原審判決認：被上訴人係受委任辦理系爭新建工程之規劃、設計及監造事宜
    ，約定全部報酬及費用為三百八十萬元，但該工程未開工，應扣除監造費用四十
    萬元，且因上訴人已給付其中包含被上訴人之規劃及繪圖費九十六萬元，故被上
    訴人可得向上訴人請求規劃、設計費用為二百四十四萬元，另被上訴人尚可向上
    訴人請求代墊建照規費五萬九千七百二十四元，及繪製施工詳圖、協助擬定施工
    規範、發包程序等作業之一百萬元，故被上訴人可得向上訴人請求部分合計為三
    百四十九萬九千七百二十四元。另上訴人已支付被上訴人之暫借款為四百九十一
    萬元（上訴人於九十年九月二十六日之上訴狀之理由二，仍載該暫借款為四百二
    十一萬元，顯係誤載），兩相抵銷，被上訴人尚應返還上訴人一百四十一萬零二
    百七十六元；乃為上訴人以上金額及法定遲延利息部分之勝訴判決，並駁回其餘
    之訴。上訴人於本件上訴時係主張監造費應扣除一百二十六萬元，而對原審僅扣
    除四十萬元之監造費部分不服，係就其間之差額八十六萬元部分提起上訴，對其
    餘部分則未上訴，而被上訴人對原審之判決並未上訴，故除上開八十六萬元部分
    外，本件其餘部分均已確定，是本院審理範圍為此之八十六萬元部分之上訴是否
    有理，合先敘明。
四、查，上訴人主張依一般情形，建築師之監造費為全部報酬之三分之一，系爭設計
    、規劃監造工程全部報酬為三百八十萬元，其監造費約為一百二十六萬元，故被
    上訴人得向上訴人請求之全部報酬，應扣除監造費一百二十六萬元云云。被上訴
    人則抗辯稱上開三百八十萬元中，所含之監造費僅四十萬元，因系爭工程為私人
    建物，上訴人自不得以依行政機關、學校之公共建築物論，而以全部報酬三百八
    十萬元之三分之一計算扣除，本件應以扣除監造費四十萬元等語。經查：
    (1)被上訴人提出兩造於八十四年一月二十五日訂立且為上訴人所不否認之委託書
      (二)港口宮香客大樓新建工程規劃作業及委託書(四)港口宮香客大樓新建工程設計
      及監造作業二件，主張其費用依內政部及建築師公會之規定計算，而本件香客
      大樓新建工程總工程費約為二億一千萬元，依約計算出之規劃費用為三百七十
      二萬五千六百二十五元，設計費用為八百十九萬六千三百七十五元，監造費用
      為五百二十一萬五千八百七十五元，合計為一千四百九十萬二千五百元（見本
      院卷第七五至七九頁）。嗣兩造協商減縮費用，乃達成全部費用為三百八十萬
      元，並由被上訴人於八十四年三月十日作成「港口宮香客大樓規劃、設計、監
      造費用付款辦法」，其第四期、第五期各載監造費為二十萬元等情，有上開作
      業及委託書二件及系爭付款辦法在卷可參（見本院卷第七五至七九頁及五五、
      五六頁）。
    (2)證人即被上訴人之舅父張永泰（兼乙○○建築師事務所總經理）於原審另件訴
      訟審理時證稱：被上訴人受上訴人委託處理該香客大樓之規劃、設計及監造作
      業，設計中途，上訴人原不想讓被上訴人繼續做，但後來會議結論仍讓被上訴
      人繼續做，全部之設計、規劃、監造費用為三百八十萬元，因有讓被上訴人繼
      續做，故規劃費用被吸收掉，並經被上訴人同意，乃開立港口宮香客大樓規劃
      、設計、監造費用付款辦法向港口宮請款，本件係全案委託等語，業經本院調
      取台灣嘉義地方法院八十六年訴字第三八五號民事卷宗查明屬實（參見該原審
      卷第一三八頁），參以被上訴人於八十四年三月十日製作之上開付款辦法，付
      款辦法名稱既含「規劃」費用，且第一期簽約請款之金額九十六萬元，亦含「
      規劃費」及繪圖費等情，顯見被上訴人以該付款辦法向原告請領款項時，兩造
      已合意將原先由被上訴人就系爭工程規劃之費用，包含於兩造就系爭工程約定
      之全部報酬及費用三百八十萬元內；又依前述系爭付款辦法，上訴人於第四期
      地下室完成及第五期結構體完成，均應各給付被上訴人「監造費」二十萬元，
      核與被上訴人於該案自承上訴人要求重點監造，故協議監造費用四十萬元等情
      符合，顯見證人張永泰上開證詞，與實情相符，當非其個人臆測之詞。
    (3)另查，上訴人雖主張一般建築師之監造費為全部報酬之三分之一，認系爭工程
      之監造費應為一百二十六萬元並應按該數額扣除云云，惟已為被上訴人所否認
      ，而上訴人之前開主張，係以臺灣省政府公報刊登之標準，係適用於行政機關
      學校之公共建築物，有卷附該公報刊登資料第七項所載明（參見本院卷第五十
      六頁），已難援用於本件私人建築，且依前揭系爭付款辦法所載內容，上訴人
      於第四期地下室完成及第五期結構體完成，均應各給付被上訴人「監造費」二
      十萬元，足見已明定監造費僅四十萬元，而該付款辦法已於作成當時送達上訴
      人，亦為上訴人於另案審理時所自承（參見上開原審八十六年訴字第三八五號
      卷第七一頁反面），且上訴人已依該付款辦法支付被上訴人第一期簽約金九十
      六萬及第二期暫支款款項，足見上訴人亦同意該付款辦法所載之內容。又前案
      台灣嘉義地方法院八十六年度訴字第三八五號上訴後，經本院以八十七年度上
      字第四六八號審理後於判決理由中三之（一）之1.亦同此認定，有該判決影本
      附卷可憑（見原審卷第廿二、廿三頁），是本件監造費僅可扣除四十萬元，故
      上訴人主張應扣除監造費一百二十六萬元云云，不足採信。
四、從而，原審以本件應扣除之監造費用為四十萬元，而非一百二十六萬元，而駁回
    上訴人就其差額八十六萬元之請求及假執行之聲請，經核並無不當，上訴意旨指
    摘原判決不當，求予廢棄改判，為無理由，應予駁回。
五、據上論結，本件上訴為無理由，依民事訴訟法第四百四十九條第一項、第七十八
    條，判決如主文。
中　　　華　　　民　　　國　　九十一　　年　　　二　　　月　　　二十　　日
                                      臺灣高等法院臺南分院民事第三庭
~B1　　　　審判長法官　林輝雄
~B2　　　　　　　法官　徐宏志
~B3　　　　　　　法官　王明宏
